臺灣高等法院臺南分院刑事判決　九十四年度上訴字第二九二號
上訴人　臺灣臺南地方法院檢察署檢察官
上訴人
即被告　己○○
選任辯護人　郁旭華律師
　　　　　　王燕玲律師
被告　乙○○
選任辯護人　黃溫信律師
　　　　　　徐美玉律師
　　　　　　黃紹文律師
上列上訴人因被告偽造文書案件，不服臺灣臺南地方法院九十二
年度訴字第三七七中華民國九十三年十二月三十一日第一審判決
（起訴案號：臺灣臺南地方法院檢察署九十一年度偵字第一二六
五九號），提起上訴，本院判決如下：
    主    文
上訴駁回。
    事 　 實
一、緣坐落台南縣永康市○○段三三九之三地號（建Ｏ．Ｏ四三
    公頃）土地原登記為案外人蔡聖宇（邱再添之女婿）所有，
    因邱再添之子丙○○、邱水路二人以上開土地係邱再添生前
    信託登記在蔡聖宇名下為由，訴請蔡聖宇移轉土地所有權登
    記而訟（該民事訴訟案件，嗣經本院於九十一年七月九日
    以八十六年度重上更（二）字第七號判決認定上開土地確為
    邱再添信託登記於蔡聖宇名下），訴訟中蔡聖宇死亡。民國
    （下同）八十二年三月十五日蔡聖宇之女蔡鳳英辦理土地分
    割繼承登記，並承受上開訴訟，同年五月二十六日丙○○聲
    請法院對上開土地實施假扣押。嗣蔡鳳英經張博欽介紹認識
    乙○○，由乙○○另邀己○○、盧啟明等人，向蔡鳳英買受
    該筆土地，並提供擔保向法院撤銷假扣押，於八十六年十月
    二十二日將上開土地所有權由蔡鳳英名下完成移轉登記為乙○○、己○○、盧啟明等三人共有。丙○○知悉後，於同年
    十一月四日對乙○○等四人向臺灣臺南地方法院檢察署提出
    偽造文書之告訴，該案嗣經本院於九十一年十一月五日以九
    十一年度上易字第四九三號判決乙○○、己○○、盧啟明、
    張博欽四人無罪確定。
二、己○○取得上開土地之應有部分後，基於不詳原因，竟與沈
    雲翔（業經本院於九十年三月二十九日以九十年度上易字第
    二六八號判處有期徒刑十月確定）基於共同犯意之聯絡，於
    八十七年四月十六日，在台南市○○路一號葉泰和（現改名
    為葉祐全）代書事務所，通謀虛立己○○將前開台南縣永康
    市○○段三三九之三地號其名下之持分四三九之一八四土地
    ，以新台幣（下同）一千三百九十一萬五千元，出售予沈雲
    翔之買賣契約書乙份，再利用不知情之葉泰和於同年四月二
    十九日在該代書事務所，據以作成內容不實之土地移轉契約
    書、土地登記申請書各乙份後，於同年五月十五日持向台南
    縣永康地政事務所申請登記，使該所不知情之承辦公務員，
    將此不實移轉事項登記於其職務上所掌之公文書土地登記簿
    上，足以生損害於永康地政事務所土地登記之正確性。
三、案經丙○○具狀提出告訴後，臺灣臺南地方法院檢察署檢察
    官先將乙○○、己○○二人部分移請本院併案審理（併入上
    開本院九十一年度上易字第四九三號乙○○、己○○、盧啟
    明、張博欽等人偽造文書案件），因無從併辦（該受併案件
    經法院判決無罪確定）後，乙○○、己○○二人部分（涉嫌
    與沈雲翔共同偽造文書部份），由本院發函檢還臺灣臺南地
    方法院檢察署偵查起訴。
    理　　由
壹、己○○有罪部分：
一、訊問被告己○○矢口否認有使公務員登載不實犯行，辯稱：
    伊與沈雲翔間就台南縣永康市○○段三三九之三地號應有部
　　分四三九之一八四部分土地之買賣為真實，若與乙○○、沈
　  雲翔共謀脫產，應會一次同時連同乙○○、盧啟明全部持分
    移轉與沈雲翔，不僅可迅速脫產，且可節省代書費用，與一
    般脫產之手段不符。雖以總價一千三百九十一萬五千元將應
    有部分出賣與沈雲翔，且簽約當時未收取任何價金，惟該土
    地上設有一千五百萬元之抵押權，依持分比例計算，伊應負
    擔六百三十一萬元，故土地實際之出賣價值僅有約七百六十
    萬元，且因該土地糾紛甚大，故伊雖未於簽約時向沈雲翔收
    取現金，但已於契約中明定，該六百三十一萬元之債務由沈
    雲翔承擔，故沈雲翔並非無任何代價即取得土地。至尾款之
    付款方式，係俟買受人取得貸款金額再行交付，與一般設有
    負擔之不動產買賣交易並無不同。交易過程而言，會與沈雲
    翔之供述有出入，係因雙方認知不同所致云云。
二、經查：
(一)本件被告己○○出賣與沈雲翔之台南縣永康市○○段三三九
    之三地號土地，原登記為案外人蔡聖宇所有，因邱再添之子
    即告訴人丙○○及邱水路二人以上開土地係邱再添生前信託
    登記在蔡聖宇名下為由，訴請蔡聖宇移轉土地所有權登記而
    纏訟經年，嗣終經本院於九十一年七月九日以八十六年度重
    上更（二）字第七號判決認定上開土地確為邱再添信託登記
    於蔡聖宇名下。惟訴訟程序中蔡聖宇死亡，蔡聖宇之女蔡鳳
    英於八十二年三月十五日辦理土地分割繼承登記，承受上開
    訴訟，同年五月二十六日丙○○聲請法院對上開土地實施假
    扣押。嗣蔡鳳英經張博欽介紹認識乙○○，由乙○○另邀己○○、盧啟明等人，向蔡鳳英買受該筆土地，並提供擔保向
    法院撤銷假扣押。八十六年十月二十二日蔡鳳英將上開土地
    所有權由名下完成移轉登記為乙○○、己○○、盧啟明等三
    人共有，所有權應有部分則依序為四三九分之一七０、四三
    九分之一八四及四三九分之八五。丙○○知悉後，遂於同年
    十一月四日對乙○○等四人向臺灣臺南地方法院檢察署提出
    偽造文書之告訴，此案最後由本院於九十一年十一月五日以
    九十一年度上易字第四九三號判決乙○○、己○○、盧啟明
    、張博欽四人無罪確定，經本院調閱八十六年度重上更（二
    ）字第七號民事案卷及九十一年度上易字第四九三號刑事案
    卷查明確實，並有上開民、刑事判決附卷可稽（見一二六五
    九號偵查卷第三十七至四十二頁、一審卷(二)第二至十二頁）
    。
(二)被告己○○於八十七年四月十六日與沈雲翔就其名下所有台
    南縣永康市○○段三三九之三地號、面積一八四平方公尺、
    四三九分之一八四持分之土地訂立不動產買賣契約，買賣總
    價為一千三百九十一萬五千元，繼之委託代書葉泰和於八十
    七年五月十五日前往台南縣永康地政事務所辦理土地所有權
    移轉登記事宜，永康地政事務所於八十七年五月二十二日將
    己○○與沈雲翔間土地因買賣而移轉登記之事實登載於所掌
    管之土地登記簿上，有不動產買賣契約書一份（見一審卷(一)
    第一四０頁至第一四二頁）、土地登記申請資料一份（見一
    審卷(一)第一一六頁至第一二七頁）及台南縣永康地政事務檢
    送之土地登記謄本在卷可稽（見一審卷(一)第八十四頁），並
    為被告己○○所不爭執，是本件被告己○○與沈雲翔間就被
    告己○○名下所有台南縣永康市○○段三三九之三地號、面
    積一八四平方公尺、四三九分之一八四持分之土地成立不動
    產買賣契約，並使台南縣永康地政事務所之公務人員就其所
    有權變動登載於職務上所登載之土地登記簿之公文書，要無
    疑問。故本件需究明者，乃被告己○○與沈雲翔間之買賣契
    約是否真正，抑或出於通謀虛偽意思表示。
(三)沈雲翔與被告己○○不論在簽約或土地辦理所有權移轉登記
    時，價金分文未付，此為被告己○○所不爭執（沈雲翔於被
    告己○○就其應有部分辦畢所有權移轉登記後，事後方支付
    六十萬元）。又沈雲翔於前偽造文書案件中（九十年度上易
    字第二六八號）供稱：當時在高雄大興保全公司派在苓雅區
    公所擔任警衛保全人員，月薪僅二萬二千元等詞，則觀此薪
    資實不足支付高達一千三百九十一萬五千元之土地買賣價款
    及銀行貨款之利息負擔。沈雲翔雖再辯稱：與人合夥開設幼
    稚園，每月收入五萬元左右云云，惟沈雲翔當時投保勞保薪
    資僅為二萬零一百元，此有勞工保險局九十三年三月三十日
    保承資字第九三一一三二七四號函附沈雲翔投保資料
    一紙在卷可參（見一審卷(一)第二四九頁）。又沈雲翔並查無
    八十六年度個人綜所稅申報資料，有財政部臺灣省南區國稅
    局臺南市分局九十二年八月二十一日南區國稅南市二字第Ｚ
    ○○○○○○○○○號函可參（見一審(一)第四十頁），亦無
    八十七年年度個人綜所稅申報資料，有財政部臺灣省南區國
　　稅局臺南市分局九十四年四月十三日南區國稅南市二字第Ｚ
    ○○○○○○○○○號函可參（見本院卷第四十五頁），足
    證沈雲翔八十六年度、八十七年度收入，並未達所得稅申報
    標準，故沈雲翔當時每月收入是否達五萬元，已非無疑問。
    況沈雲翔在前開九十年度上易字第二六八號偽造文書案件審
    理過程中，已經第一審法官認定並無資力購買台南縣永康市
    ○○段三三九之三地號土地，於上訴二審程序中，就此不利
    之事實，非但未提出任何財力證明反駁，就其是否確與人合
    夥經營幼稚園一節，亦未提出任何實證，反陳稱自己名下並
    無任何房子及其他財產，並就法官於九十年三月七日審理時
    訊及事後所付價金六十五萬元從何而來，亦避重就輕未直接
    回答，此經原審及本院調閱沈雲翔前開偽造文書卷證核閱詳
    實，並有訊問筆錄影本在卷可參（見一審卷(一)第一九五至一
    九八頁）。再者沈雲翔縱再稱未支付任何價金與被告己○○
    ，係因被告己○○稱嗣經沈雲翔向銀行辦理貸款後，再行支
    付價金即可云云，然自沈雲翔八十七年五月二十二日辦畢所
    有權移轉登記至九十年三月二十九日沈雲翔經本院上開案件
    判決沈雲翔偽造文書有罪確定，前後長達二年多期間，均未
    見沈雲翔提出向任何銀行辦理貸款聲請之證明，足證沈雲翔
    上開所辯欲向銀行貸款云云，要屬不實。故沈雲翔就台南縣
    永康市○○段三三九之三地號土地己○○名下應有部分，應
    認無資力購買。被告己○○之辯護人辯稱：「沈雲翔就其付
　　款能力及資金來源，己○○是否知悉？己○○是否有權知悉
  　或調查沈雲翔資力？沈雲翔於買賣當時向己○○告稱伊與人
    開設幼稚，收入頗豐之事，有無欺瞞己○○？等未詢問己○○，不能逕以沈雲翔資力認買賣為虛偽」然被告己○○未能
    查悉沈雲翔收入或其資金來源，於出售其土地持分時，至少
    應查知沈雲翔之付款能力，並於買賣時，獲得沈雲翔交付任
    何買賣價金，郤於未取得沈雲翔交付任何資金時，即主動交
    出土地過戶資料，讓沈雲翔完成土地過戶移轉登記，實有可
    疑，始經調查沈雲翔資力，根本無資力可購買價款高達一千
    三百九十一萬五千元之土地或負擔該價款之銀行貨款利息。
    於此種買受人資力不足之買賣，怎會有好的交易結果，且出
    賣人於簽約或土地辦理所有權移轉登記時，未收分文價金，
    即將權狀交出辦理過戶，怎不會讓人起疑是一種虛偽之買賣
    。是辯護人所辯不足為被告己○○有利之論證。
(四)台南縣永康市○○段三三九之三地號土地，己○○、乙○○
    、盧啟明曾經委託台灣統華產物鑑定有限公司加以鑑定，其
    整筆土地未經設定抵押前之價值約為三千七百八十四萬八千
    元（二十八萬五千元／坪），有統華產物鑑定有限公司不動
    產價值證明書可憑（見上開九十一年度上易字第四九三號刑
    事判決，一二六五九號偵查卷第三十七至四十二頁）。而上
    開土地嗣分經設定抵押權及地上權，抵押權所擔保之債權額
    為一千五百萬元，地上權之權利價值則為十萬元，此有土地
    登記簿謄本在卷可稽（見九六二二號偵查卷第二十一至二十
    六頁），是該土地之剩餘價值僅餘二千二百七十四萬八千元
    ，則此時土地每坪剩餘價值則僅餘約二十萬八千九百四十五
    萬元，沈雲翔其後以一千三百九十一萬五千元買受被告己○○持分的土地，核計每坪約為二十三萬零六百五十六元，是
    沈雲翔所購之價格，已明顯高於現值。被告己○○辯稱：沈
    雲翔告訴人是因為便宜，因依當時市價，這塊土地的價值相
    當高，但成交價只有比公告現值高一點云云，自不足取。再
    者上開土地不僅已纏訴經年已如前述，其上並有告訴人所有
    之三樓半透天建物一棟、一間三合院及一汽車保養廠，此有
    現場照片及房屋稅繳款書六紙在卷可稽（見九六二二號偵查
    卷第九十一至九十七頁），且已經債權人丁○○、戊○○、
    甲○○、庚○○及張麗文等人分別設定抵押權及地上權，有
    如前述，為沈雲翔事先所知悉，而為被告所不爭執，並經己○○與沈雲翔二人訂明於所簽之不動產買賣契約書上之「特
    約事項」載明「買方承買本土地，已知地上物糾葛情事．．
    ．」等情（見一審卷(一)第一四一頁反面），足認沈雲翔事先
    已明知該土地涉有糾紛。而一筆涉有產權糾紛及設定權利的
    土地，實存有重大風險，衡諸經驗法則，一般人如未經深思
    熟慮並與出賣人多所協商，縱有利可圖，實不至貿然價購。
    而沈雲翔於其偽造文書案件中，自始至終均未合理說明為何
    執意高價購買一權利糾葛不清之土地，其購買之動機實令人
    生疑。雖沈雲翔辯稱：貪圖價錢便宜，付款輕鬆云云，惟上
    開土地不論台南縣永康市○○段三三九之三地號土地全部價
    格達三千多萬元，抑或僅被告己○○名下應有部分亦達一千
    三百餘萬元，其貸款本利之負擔，顯非沈雲翔當時區區之薪
    資所能負擔，沈雲翔復未提出任何利用、規劃土地之計劃，
    從而足認被告己○○與沈雲翔間並無買賣之真意。
(五)沈雲翔再辯稱：於八十七年六月中旬，於證人葉泰和之代書
    事務所交付現金六十五萬元其中含代書費及登記規費五萬元
    及一張七百萬元的本票，資為購買台南縣永康市○○段三三
    九之三地號土地之價金一節，雖據證人葉泰和於原審審理時
    證實此事（見一審卷(二)第五十三頁）。惟依一般經驗法則，
    如果買方交付任何款項，為免將來糾紛計，均於買賣契約上
    載明，並經賣方簽約，而觀諸沈雲翔與被告己○○所簽訂不
    動產買賣契約中，不僅其中並無任何有關沈雲翔應於何時交
    付定金之約定，甚或於沈雲翔交付定金後，亦未見諸契約有
    關於交付日期及如何交付、收受之記載，實啟人疑竇。且沈
    雲翔交付證人葉泰和六十五萬元現金及票面金額七百萬元之
    本票一紙並轉交與乙○○，惟其所交付之六十萬元定金，究
    竟從何提領而來？交付定金後為何未見要求己○○開立收據
    ？從而證人葉泰和所證沈雲翔所交付之金錢，是否果為本件
    土地買賣價金，實值懷疑。
(六)綜上所述，足證沈雲翔並無資力購買被告己○○名下台南縣
    永康市○○段三三九之三地號土地應有部分，亦無任何合理
    理由花費巨資執意購買上開土地，其嗣後是否確實支付定金
    六十萬元，亦非無疑。再參諸被告己○○與沈雲翔間之買賣
    過程，從被告己○○於火車站巧遇沈雲翔提及有土地欲出賣
    、未收取分文即將土地所有權移轉登記、購買上千萬元之不
    動產未要求出賣人至現場指界、不動產買賣契約中雖載有付
    款分二次，第一次付款條件為「簽約同時買方承諾負第一順
    位抵押借款一千五百萬中之六百三十萬元清償之責」、第二
    次付款條件為「餘款七百六十萬五千元於二月內付清」等語
    ，惟第一次款項六百三十萬元何時給付？如何支付？（開票
    ？現金？），另七百六十萬五千元之付款方式為何？（開票
    ？現金？分幾次付清？）均未載明，更遑論雙方明明於契約
    第七條載明「不動產買方，於尾款付清後，交付土地所有權
    狀，不另行點交．．若買方未能依約付清價款，或因銀行貸
    款不能如期給付時，賣方可待餘款全部付時再移交不動產．
    ．．」等清償後移交之條款，卻在未取得分文價金前，即移
    轉所有權等情，在在與一般購買不動產之買賣方式迥異，足
    認被告己○○與沈雲翔間買賣確係出於通謀虛偽意思表示而
    不實。被告辯護人再辯稱：本件土地之抵押債權，幾占賣價
    一半，土地價值只剩一半，而沈雲翔於簽約時表明要向銀行
    辦理貸款，己○○不諳通常買賣程序，經代書葉泰和說明一
    般買賣，買受人要向銀行貸款，一定都要先將土地登記給要
    辦貸款的買受人，但會押一張本票，之後買受人向銀行申貸
    ，貸款出來銀行撥款後轉入當事人戶頭，再把本票還給當事
    人（此為一般貸款常態），故己○○即全權委託葉泰和代書
    按照一般買賣土地的流程辦理，且於拿到全額買賣會款前，
    權狀均交付葉泰和保管，出賣本件土地並無違常情云云，純
    係避重就輕之詞，委難採取。
(七)被告己○○辯稱：果係圖謀虛偽買賣脫產，則應會一次同時
    將其與乙○○及盧啟明三人應有部分全部移轉登記與沈雲翔
    ，不僅可以迅速脫產，且可節省代書費用，而不致如本件分
    次移轉，花費較長時間之辦理，與一般脫產之手段不符云云
    。然本件若果係被告己○○、乙○○、盧啟明三人基於不法
    原因取得台南縣永康市○○段三三九之三地號土地，嗣為防
    告訴人索回土地，故再為虛偽之移轉，則不無道理。惟己○○、乙○○、盧啟明分別取得該筆土地所有權，要非基於偽
    造文書等不法原因，已為本院九十一年度上易字第四九三號
    判決所確定。基此，則己○○、乙○○、盧啟明並無同時將
    名下土地所有權移轉與沈雲翔之必要，故被告己○○上開所
    辯云云，即不足為其有利之認定。或有疑問者乃是被告己○○若非為脫產，如何肯冒刑責為虛偽買賣？然就此內心主觀
    之動機，被告己○○與沈雲翔均堅不吐實，實無從究明。惟
    依上開所查證據，已足證明被告己○○與沈雲翔間就台南縣
    永康市○○段三三九之三地號土地應有部分買賣為虛偽不實
    。本院九十年度上易字第二六八號案，亦認定被告己○○與
    沈雲翔間就台南縣永康市○○段三三九之三地號土地應有部
    分為虛偽不實買賣，判處沈雲翔有期徒刑十月確定在案，經
    調閱九十年度上易字第二六八號案全卷查核無訛，並有九十
    年度上易字第二六八號刑事判決在卷可稽（見一二六五九號
    偵查卷第二十三至二十六頁）。
(八)綜上各情參互以觀，本件罪證明確。被告己○○上開所辯無
    非事後卸責之詞，不足採信，被告己○○犯行堪以認定。公
    訴人請求傳訊證人丁○○、戊○○、王明日、庚○○等四人
    以證明四人所設定之抵押權係虛偽，資以證明被告己○○與
    沈雲翔訂立之買賣契約書係虛偽意思表示云云。惟己○○、
    沈雲翔間之買賣契約依上開所查係屬虛偽，已如上述，故原
    審未應公訴人請求傳訊證人丁○○、戊○○、甲○○、庚○○等四人。公訴人上訴再請求傳訊該四人證明四人所設定之
    抵押權係虛偽，而該四人於原審八十八年度易字第四八六號
    （即九十一年度上易字第四九三號）案審理時，均已到庭作
    證，並提出付款證明，經本院調閱該案卷查明無訛，有影印
    筆錄在卷可參（見本院卷第一八五至一九八頁），本院再依
    請求傳訊丁○○、戊○○、庚○○等四人到場（甲○○生病
    無法到庭，有提出奇美醫院柳營分院診斷證明書可憑），亦
    為相同證述（見本院卷第一六四至一七三頁），無法證明設
    定之抵押權係虛偽，而該四人所設定之抵押權是否虛偽，亦
    非本院審酌範圍，併予敘明。另公訴人上訴意旨引用刑事訴
    訟法第九十七條前段規定：「被告有數人時，應分別訊問之
    ；其未經訊問者，不得在場。」認原審於九十二年十二月三
    十日、九十三年三月二十三日準備程序及九十三年十二月十
    七日審判程序，就被訴事實訊問被告等，未依法為隔別訊問
    ，其訴訟程序違法云云。然公訴人於九十二年十二月三十日
    準備程序及九十三年十二月十七日審判程序，二次庭期均到
    庭執行職務，有筆錄可參，尚未為當庭主張訴訟程序違背法
    令，且該訴訟程序雖係違背法令於判決亦無影響，參照刑事
　　訴訟法第三百八十條規定：「除前條情形外，訴訟程序雖係
　  違背法令而顯然判決無影響者，不得為上訴之理由。」法理
    ，自難得作為上訴二審之理由。
三、按刑法第二百十條之偽造私文書罪，以無制作權之人冒用他
    人名義而制作該文書為要件，乃以偽造他人名義之文書為必
    要，若自己之文書，縱有不實之記載，要難構成本條之罪。
    被告將自己所有之土地賣與他人使用，以自己之名義與他人
    訂立買賣契約，殊無偽造私文書之可言（最高法院三十一年
    上字第二一二四號、四十七年台上字第二二六號、四十八年
    台上字第三四三號等判例參照）。本件被告己○○與沈雲翔
    間就台南縣永康市○○段三三九之三地號土地應有部分訂立
    不實買賣契約，因均係以自己名義訂立，依上開說明，則無
    成立刑法第二百十條偽造私文書罪可言。其提出向台南縣永
    康地政事務所申請登記，亦無法繩之第二百十六條行使罪餘
    地。然使地政機關承辦公務員，將此不實買賣事項登記於職
    務上所掌之公文書土地登記簿上，所為則係犯刑法第二百十
    四條使公務員登載不實罪。本院九十年度上易字第二六八號
    （八十九年度易字第七七七號）案亦依刑法第二百十四條使
    公務員登載不實罪，判處沈雲翔有期徒刑十月確定（見一二
    六五九號偵查卷第二十至二十六頁）。檢察官依與沈雲翔同
    樣之上揭犯罪事實，於起訴書另論述被告己○○係犯刑法第
    二百十六條、第二百十條之行使偽造私文書，顯然有誤。而
    起訴書此部分起訴法條之違誤，業經公訴檢察官於原審審理
    時，二次當庭更正被告己○○僅成立刑法第二百十四條使公
    務員登載不實罪（見一審卷(一)第二二二頁、一審卷(二)第四十
    七頁），附此敘明。被告己○○與沈雲翔彼此間，有犯意聯
    絡及行為分擔，為共同正犯。又被告己○○利用不知情之代
    書葉泰和遂行犯罪，為間接正犯。原審審酌被告己○○犯後
    飾詞圖卸刑責，並無悔意及所生危害等一切情狀，適用刑法
    第二十八條、第二百十四條、罰金罰鍰提高標準條例第一條
    前段，量處有期徒刑十月。本院經核原判決認事用法，均無
    不合，量刑亦屬妥適。公訴人上訴意旨，指摘原判決量刑過
    重；被告上訴否認犯罪，指摘原判決不當，均為無理由，應
    予駁回。
貳、乙○○無罪部分：
一、公訴意旨略以：被告乙○○於丙○○在八十六年十一月四日
　　對其提出偽造文書告訴後，為使丙○○難以索回上開土地，
 　 竟與己○○、沈雲翔等人謀議脫產，林、程、沈三人基於共
    同犯意之聯絡，推由沈雲翔與己○○二人於八十七年四月十
    六日，在台南市○○路一號「葉泰和代書事務所」，通謀虛
    偽簽立土地買賣契約書─內載：由己○○將上開「台南縣永
    康市○○段三三九之三地號」登記在其名下『持分四三九之
    一八四』土地，以一千三百九十一萬五千元之價格出售給沈
    雲翔等情，再利用不知情代書葉泰和於同年四月二十九日在
    代書事務所，據以作成內容不實之土地移轉契約書、土地登
    記申請書各一份後，於同年五月十五日持向台南縣永康地政
    事務所申請登記，使不知情之承辦公務員，將此不實之土地
    移轉登記事項，登載在公務員職務上所掌之公文書（土地登
    記簿）上，足生損害於邱水路、丙○○及台南縣永康地政事
    務所辦理土地登記事項之正確性，因認被告乙○○與被告己○○、沈雲翔共犯刑法第二百十四條使公務員登載不實罪（
    起訴法條業經公訴檢察官於原審審理時，當庭更正僅成立刑
    法第二百十四條罪，詳如前述）云云。
二、按犯罪事實應依證據認定之，無證據不得推定其犯罪事實；
    又不能證明被告犯罪者，應諭知無罪之判決；刑事訴訟法第
    一百五十四條第二項、第三百零一條第一項分別定有明文。
    又認定不利於被告之事實，須依積極證據，苟積極證據不足
    為不利於被告事實之認定時，即應為有利於被告之認定，更
    不必有何有利之證據。再事實之認定，應憑證據，如未能發
    現相當證據，或證據不足以證明，自不能以推測或擬制之方
    法，為裁判基礎。又刑事訴訟法第一百六十一條已於九十一
    年二月八日修正公布，其第一項規定：檢察官就被告犯罪事
    實，應負舉證責任，並指出證明之方法。因此，檢察官對於
    起訴之犯罪事實，應負提出證據及說服之實質舉證責任。倘
    其所提出之證據，不足為被告有罪之積極證明，或其指出證
    明之方法，無從說服法院以形成被告有罪之心證，基於無罪
    推定之原則，自應為被告無罪判決之諭知（最高法院三十年
    上字第八一六號、四十年台上字第八六號、六十一年台上字
    第三０九九號、九十二年度台上字第一二八號判例參照）。
三、公訴人認被告乙○○涉犯使公務員登載不實罪嫌，無非係以
    ：(一)卷附八十八年度偵字第九六二二號偽造文書案件偵查筆
    錄（影本附卷）內載─被告己○○於八十九年一月三十一日
    到庭（經隔離訊問）略稱：「我土地持分是委託乙○○處理
    ，我和沈雲翔間沒有金錢往來。」、「本案土地我都沒去看
    ，我都委託乙○○幫我處理，因我和她是六、七年朋友。我
    後來土地轉售給沈雲翔部份並沒有拿到錢，因我只想把土地
    糾紛擺脫，所以不想再介入土地買賣，所以我把土地持分交
    還給乙○○去處理，林女如何處理我不管，後來林女把土地
    賣給沈雲翔我知道，但我沒拿錢，我只是單純不想介入土地
    糾紛，所以土地辦過戶我只是把資料交給林女去處理，後來
    出賣持分部份我沒有拿錢。」等情事；核與被告乙○○上開
    所辯：「沈雲翔買土地是直接和己○○商談的。」等情，二
    者前後所述相互矛盾。(二)按本件土地持分買賣價值高達千餘
    萬元，被告己○○初購買地時竟未至現場查看即完成土地過
    戶，已與常情有違；況據被告己○○指稱：「我後來土地轉
    售給沈雲翔部份並沒有拿到錢，因我只想把土地糾紛擺脫．
    ．我把土地持分交還給乙○○去處理，林女如何處理我不管
    ，後來林女把土地賣給沈雲翔我知道，但我沒拿錢．．土地
    辦過戶我只是把資料交給林女去處理，後來出賣持分部份我
    沒有拿錢。」等語，被告己○○出售其土地持分時，竟未與
    買主（沈雲翔）相互洽談即率行成交，復在未獲交付任何買
    賣價金情狀下，即主動交出土地過戶資料，並迅速完成土地
    過戶移轉登記，顯見被告己○○與沈雲翔間之『土地持分』
    買賣，係在被告乙○○主導下所辦理之『虛偽土地移轉所有
    權』登記行為。(三)沈雲翔於八十七年六月一日因本件土地糾
    紛涉嫌毀損、傷害、妨害自由等案件為警方查獲時，警訊中
    沈雲翔坦承伊購買土地持分『並未交付現金給己○○』及『
    現職無業』等情（見卷附相關警訊筆錄影本），足見被告沈
    雲翔並無支付購地價金達千餘萬元之資力，益見被告沈雲翔
    所為之『土地移轉過戶』非出於真正之買賣行為。(四)原審八
    十九年度易字第七七七號及鈞院九十年度上易字二六八號等
    刑事判決，認定被告乙○○、己○○及沈雲翔間就本件偽造
    文書案件，係屬共犯。
四、訊據被告乙○○則堅詞否認有使公務員登載不實犯行，辯稱
    ：未參與己○○、沈雲翔間買賣契約之簽訂過程，僅己○○
    沒空，受己○○之託，代為處理簽約後之其餘部分云云。
五、經查：
(一)判決沈雲翔有罪之原審八十九年度易字第七七七號及本院九
　　十年度上易字二六八號等刑事判決，雖認定被告乙○○與己○○及沈雲翔間就本件偽造文書案件，係屬共犯，其論據僅
    有理由欄第二項第三點：「證人乙○○於偵查中已自承己○○將本件土地出售予被告沈雲翔，係伊代為處理等語在卷，
    足見證人乙○○確有參與本件虛偽買賣之謀議」等詞。但據
    該案證人葉泰和代書於另案八十九年度易字第七七七號刑事
    案件證稱：「己○○在簽約時有交待，他比較忙，簽約後續
    要由乙○○來處理。」「（本件雙方買賣契約是在何時簽訂
    ？簽約當天雙方有無交待現金及票據？）八十七年四月十六
    日在我事務所，．．當時沈雲翔和己○○先到，乙○○後到
    ，當天雙方未交付現金及票據。」「（他們二人是如何到達
    事務所？）沈雲翔先到，己○○後到，是沈雲翔和我聯絡。
    」「（當天是何人交付過戶資料？）是己○○提供過戶資料
    給我，是提供印鑑證明、所有權狀等過戶資料。」（見八十
    九年度易字第七七七號刑事案件八十九年八月十一日審判筆
    錄，本院卷第一九七至二０七頁），於本件原審證稱：「（
    是何人和你聯絡？）沈雲翔。他聯絡好之後，再問我有沒有
    空。」「（當天你是否記得是何人先到你事務所？）當天他
    到的時間很接近，沈雲翔先進來，己○○接著進來。」「（
    他們進來之後，談論什麼事情？）談合約事情。」「（當天
    乙○○有無到現場？）沒有，是我打電話她，他下午才拿錢
    來。」「（之後辦理這些手續，你是和何人接洽聯絡？）我
    都是找乙○○，己○○有表示他比較沒空，要我找乙○○。
    」（見一審卷(二)第五十二、五十三頁）。證實己○○就其所
    有持分出賣與沈雲翔部分，係由己○○自行與沈雲翔談妥條
    件，再由葉泰和代書書立買賣契約，被告乙○○未為參與，
    乙○○僅係受己○○之託，就簽約後之其餘部分幫忙處理而
    已。是己○○與沈雲翔間就台南縣永康市○○段三三九之三
    地號土地應有部分固係不實買賣，亦難僅憑被告乙○○僅係
    受己○○之託，代為處理簽約後之其餘部分，即可推論與己○○有上開犯行之犯意聯絡或行為分擔。又沈雲翔於另案八
    十九年度易字第七七七號刑事案件證稱：「（己○○將土地
    賣給你，是不是乙○○意思？）我和己○○買賣跟乙○○沒
    有關係，我也沒有和乙○○接洽過，只有在土地代書事務所
    和乙○○見面過，付款手續我是找代書辦，後來我向乙○○
    、盧啟明買他們的持分，和乙○○雙方才有再聯絡。」（見
    上開八十九年度易字第七七七號刑事案件八十九年九月十一
    日審判筆錄），證述其與己○○間之買賣，與乙○○沒有關
    係，亦沒有和乙○○接洽過，只有在土地代書事務所和乙○○見面過，付款手續亦找代書辦理。則被告乙○○自與沈雲
    翔無犯行之犯意聯絡或行為分擔可言。自難繩之被告乙○○
    有與己○○或沈雲翔間共犯刑法第二百十四條使公務員登載
    不實罪行。
(二)公訴人上訴指訴：己○○於八十八年度偵字第九六二二號偽
    造文書案件偵查中，於八十九年一月三十一日偵訊時，陳稱
    ：「本案土地我都沒去看，我委託乙○○幫我處理，因我和
    她是六、七年朋友。我後來土地轉售給沈雲翔部份，並沒有
    拿到錢，因我只想把土地糾紛擺脫，所以不想再介入土地買
    賣，所以我把土地持分交還給乙○○去處理，林女如何處理
    我不管，後來林女把土地賣給沈雲翔我知道，但我沒拿錢，
    我只是單純不想介入土地糾紛，所以土地辦過戶我只是把資
    料交給林女去處理，後來出賣持分部分我沒有拿錢。」等詞
    ，作為被告乙○○與己○○共犯刑法第二百十四條使公務員
    登載不實罪之論據。但依卷附八十八年度偵字第九六二二號
    偽造文書案件八十九年一月三十一日偵訊筆錄全文記載係：
    「（目前是否涉嫌偽造文書被起訴？）有的。八十七偵一四
    七九七號及八十七偵續一二一號，也就是本件土地被檢察官
    起訴偽造，目前該案在法院審理中，尚未判決，本案土地我
    都沒去看，我委託乙○○幫我處理，因我和她是六、七年朋
    友。我後來土地轉售給沈雲翔部份，並沒有拿到錢，因我只
    想把土地糾紛擺脫，所以不想再介入土地買賣，所以我把土
    地持分交還給乙○○去處理，林女如何處理我不管，後來林
    女把土地賣給沈雲翔我知道，但我沒拿錢，我只是單純不想
    介入土地糾紛，所以土地辦過戶我只是把資料交給林女去處
    理，後來出賣持分部分我沒有拿錢。」（見八十八年度偵字
    第九六二二號影印卷第一０一頁正反面），顯然公訴人漏論
    「八十七偵一四七九七號及八十七偵續一二一號，也就是本
    件土地被檢察官起訴偽造，目前該案在法院審理中，尚未判
    決」，僅擷取片段之供述「本案土地我都沒去看，我委託乙○○幫我處理，．．我只是單純不想介入土地糾紛，所以土
    地辦過戶我只是把資料交給林女去處理，後來出賣持分部分
    我沒有拿錢。」等詞，而未究明前後供述之真意，依該筆錄
    記載：「八十七偵一四七九七號及八十七偵續一二一號，也
    就是本件土地被檢察官起訴偽造，目前該案在法院審理中，
    尚未判決，本案土地我都沒去看，我委託乙○○幫我處理，
    因我和她是六、七年朋友。」涵意，顯係指己○○向蔡鳳英
    購地一事，於購買時，均未到土地現場去查勘，買賣事宜均
    委託乙○○處理，因其與她是六、七年朋友而言，始有下面
    之「我後來土地轉售給沈雲翔部份，．．」一段話，非指與
    沈雲翔之買賣事宜。而台南縣永康市○○段三三九之三地號
    土地，係由乙○○邀集己○○、盧啟明等人，向蔡鳳英買受
    等事，為被告乙○○所不否認，此部分乙○○與己○○、盧
    啟明向蔡鳳英買受台南縣永康市○○段三三九之三地號土地
    之買賣關係，業據本院九十一年度上易字第四九三號案認定
    無法證明該買賣為虛偽，判決乙○○、己○○、盧啟明無罪
    ，乙○○無偽造文書罪行確定在案，經本院調閱九十一年度
    上易字第四九三號案全卷查明屬實，並有九十一年度上易字
    第四九三號刑事判決在卷可憑（見一二六五九號偵查卷第二
    至至七頁）。是尚難以己○○上述陳述作為被告乙○○不利
    之證據，認被告乙○○有參與己○○與沈雲翔間就台南縣永
    康市○○段三三九之三地號土地應有部分不實買賣之行為。
(三)公訴人再以「卷附八十八年度偵字第九六二二號偽造文書案
    件偵查筆錄（影本附卷）內載被告己○○於八十九年一月三
    十一日到庭（經隔離訊問）略稱：『我土地持分是委託乙○○處理，我和沈雲翔間沒有金錢往來。』『本案土地我都沒
    去看，我都委託乙○○幫我處理，因我和她是六、七年朋友
    。我後來土地轉售給沈雲翔部份並沒有拿到錢，因我只想把
    土地糾紛擺脫，所以不想再介入土地買賣，所以我把土地持
    分交還給乙○○去處理，林女如何處理我不管，後來林女把
    土地賣給沈雲翔我知道，但我沒拿錢，我只是單純不想介入
    土地糾紛，所以土地辦過戶我只是把資料交給林女去處理，
    後來出賣持分部份我沒有拿錢。』等情事；核與被告乙○○
    上開所辯：『沈雲翔買土地是直接和己○○商談的。』等情
    ，二者前後所述相互矛盾。」作為被告乙○○有參與己○○
    與沈雲翔間就台南縣永康市○○段三三九之三地號土地應有
    部分不實買賣之依據。然己○○於八十九年一月三十一日到
    庭（經隔離訊問）所陳稱：『我土地持分是委託乙○○處理
    ，我和沈雲翔間沒有金錢往來。』『本案土地我都沒去看，
    我都委託乙○○幫我處理，因我和她是六、七年朋友。我後
    來土地轉售給沈雲翔部份並沒有拿到錢，因我只想把土地糾
    紛擺脫，所以不想再介入土地買賣，所以我把土地持分交還
    給乙○○去處理，林女如何處理我不管，後來林女把土地賣
    給沈雲翔我知道，但我沒拿錢，我只是單純不想介入土地糾
    紛，所以土地辦過戶我只是把資料交給林女去處理，後來出
    賣持分部份我沒有拿錢。』等情，尚不能作為被告乙○○參
    與己○○與沈雲翔間就台南縣永康市○○段三三九之三地號
    土地應有部分不實買賣之行為，已如前述。且按刑事訴訟法
    第一百五十六條第二項規定，被告或共犯之自白，不能作為
    有罪判決之唯一證據，仍應調查其他必要之證據，以察是否
    與事實相符。然被告乙○○與己○○所述之不同，僅係就誰
    出面商談訂約等買賣過程細節不一，依代書葉泰和於另案八
    十九年度易字第七七七號刑事案件證詞及於本件原審證詞係
　　證述：己○○就其所有持分出賣與沈雲翔部分，係由己○○
　  自行與沈雲翔談妥條件，再由葉泰和代書書立買賣契約，被
    告乙○○未為參與等事，詳如前述。足證共犯即己○○所述
　　與事實不符，是己○○與乙○○不一之供述，自不得為被告
　  乙○○有罪之依據。另公訴人指訴己○○出售其土地持分時
    ，未與沈雲翔相互洽談即率行成交，復在未獲交付任何買賣
    價金情狀下，即主動交出土地過戶資料，並迅速完成土地過
　　戶移轉登記，實有可疑云云。惟上情固與一般買賣過程迥異
　  ，而此時被告乙○○究參與被告己○○、沈雲翔間為如何之
    犯意聯絡，公訴人未舉出任何積極之證據加以證明，是公訴
    人遽予推論己○○與沈雲翔間之『土地持分』買賣，係在被
    告乙○○主導下所辦理之『虛偽土地移轉所有權』登記行為
　　，純係推論之詞，是在無積極證據足以佐證之下，自不足作
　　  為被告乙○○為主導，有參與犯罪之論據。
(四)公訴人指訴被告乙○○係為使丙○○難以索回土地，方與己○○、沈雲翔謀議脫產云云。惟本件被告乙○○如係有謀議
    脫產，則應會同時將其與己○○、盧啟明等三人全部持分之
    完整土地所有權全部移轉登記給沈雲翔，以達脫產之目的，
    而非於己○○將持分移轉給沈雲翔後，被告乙○○與盧啟明
    再準備出賣其餘土地持分予沈雲翔；況己○○係在八十七年
    四月十六日與沈雲翔簽訂其土地持分部分之買賣契約，至五
    月十五日地政機關才辦妥登記，期間有一個月之久，倘如被
    告乙○○有謀議脫產，至愚亦不會於該期間內不辦理移轉手
    續，致其與盧啟明二人持分來不及移轉之理。是公訴人此部
    分指訴，尚與事實不符。
(五)綜上所述，自無法證明被告乙○○有公訴人指訴之刑法第二
    百十四條使公務員登載不實罪嫌。此外查無其他積極證據足
    以證明被告乙○○犯罪，被告乙○○犯罪尚屬不能證明。原
    審為被告乙○○無罪判決之諭知，本院經核原判決認事用法
    ，均無不當。公訴人依告訴人請求，指摘原判決不當，為無
    理由，應予駁回。
、據上論斷，應依刑事訴訟法第三百六十八條，判決如主文。
本案經檢察官姜麗儒到庭執行職務。
中　華　民　國　　94　　年　　　8　　　月　 　17　　　日
            刑事第一庭審判長法官　蔡　長　林
                            法官　田　平　安
                            法官　陳　顯　榮
以上正本證明與原本無異。
不得上訴。
　　　　　　　　　　　　　書記官　李　培　薇
中　華　民　國　　94　　年　　　8　　　月　 　18　　　日
附錄本案論罪科刑法條全文：
刑法第二百十四 條 (使公務員登載不實罪)：
　明知為不實之事項，而使公務員登載於職務上所掌之公文書，
足以生損害於公眾或他人者，處三年以下有期徒刑、拘役或五百
元以下罰金。
